【裁判字號】    92,訴,277
【裁判日期】    920814
【裁判案由】    違反公職人員選舉罷免法
【裁判全文】
臺灣屏東地方法院刑事判決                          九十二年度訴字第二七七號
    公  訴  人  臺灣屏東地方法院檢察署檢察官
    被      告  丙○○
    選任辯護人  邱超偉
                石繼志
右列被告因違反公職人員選舉罷免法案件，經檢察官提起公訴（九十二年度偵續字第
四號），本院判決如左：
    主  文
丙○○意圖使候選人不當選，以文字、圖畫傳播不實之事，足以生損害於公眾及他人
，處有期徒刑肆月，如易科罰金，以佰元折算壹日；褫奪公權壹年。
    事  實
一、丙○○係民國九十一年一月二十六日舉行投票之屏東縣萬丹鄉第十四屆鄉長選舉
    候選人（當時為現任萬丹鄉鄉長），意圖使另一候選人甲○○不當選，竟於投票
    日之數日前，亦即同年一月下旬某日之競選期間，利用不知情之不詳姓名年籍之
    成年人，製作有連環圖畫之競選文宣，第一幅漫畫主題為【為人師表，不務正業
    】，並有「兼職計程車司機及在酒店尋歡」圖示，及「酒校比學校更迷人，先做
    到天亮再說」之文字；第二幅漫畫主題為【體力不繼，瞌睡連連】，並有「在講
    桌前打瞌睡」圖示，及「昨晚太累了，大家自修，不要吵我」之文字；第三幅漫
    畫主題為【誤人子弟，掃地出門】，並有「身上有一『弘』字被其身上有『讚』
    之人持掃把趕出『興╳國小』校門」圖示等之不實文字及圖示之事項，而於同年
    一月二十五日將此等文宣以報紙夾帶之方式，利用不知情之人，散發給不特定之
    人，傳播上開不實之事，散布於眾，足以生損害於甲○○個人名譽及屏東縣萬丹
    鄉鄉長選舉之公正性。
二、案經被害人甲○○訴由臺灣屏東地方法院檢察署檢察官偵查起訴。
    理  由
一、訊據被告丙○○固坦承有請朋友製作上開競選文宣之事實，惟矢口否認有何前揭
    犯行，並辯稱：該文宣是要讓鄉民作正確的選擇，並沒有特定對象，也不一定指
    甲○○，只是要鄉民睜大眼睛看看讓大家知道有這樣的老師，如告訴人對號入座
    ，伊也有證據證明該文宣之漫畫所顯示的意思是事實云云。經查：
  (一)臺灣省屏東縣萬丹鄉第十四屆鄉長選舉選舉公報，其候選人有二，一為被害人甲○○，一為被告丙○○，有該卷附之選舉公報可參（見偵查卷第五頁），按選舉
    文宣乃為宣傳服務鄉民理念及達順利當選之目的，此為一般通念，而該次鄉長候
    選人僅二人，其文宣內容無非係指自己本身，抑或另一候選人甲○○，此為當然
    之理，被告學經歷並無擔任教師之情，而被害人甲○○之學經歷乃曾任興化國小
    、萬丹國小教師，參之上揭選舉公報即明，被告所為前揭選舉文宣之內容，顯係
    影射被害人甲○○，應堪認定。被告辯稱：該文宣是要讓鄉民作正確的選擇，並
    沒有特定對象，也不一定指甲○○，只是要鄉民睜大眼睛看看讓大家知道有這樣
    的老師云云，顯不可採。
  (二)另關於上揭競選文宣中之第一幅漫畫主題為【為人師表，不務正業】，並有「兼
    職計程車司機及在酒店尋歡」圖示，及「酒校比學校更迷人，先做到天亮再說」
    文字之事項。參之證人乙○○於本院庭訊時結證稱：「與告訴人認識二十多年，
    餐廳係六十九年開始作，做了八年，是頂好餐廳，後來因為跑船所以沒有做，餐
    廳的性質是辦外燴、一般的小吃，沒有兼營什麼業務，營業執照已經註銷很久了
    ，以前作餐廳時店外有計程車在排班，計程車是自己在我的店外排班，我的餐廳
    約二、三十坪，計程車會在我店外排班，係因為計程車如果沒有載客人的時候會
    到我那邊休息，如果客人要叫車會打電話到我店裡，我再幫他們叫計程車去載他
    們，有點類似計程車休息站」等語（見本院卷第七十一頁至第七十三頁），足徵
    被害人甲○○確有在證人乙○○所經營之頂好餐廳排班兼職擔任計程車司機之情
    。惟計程車司機之兼職與教師身分並非不適當，且計程車司機之職業亦非法所不
    容，更何來不務正業之情。衡諸常情，計程車司機本於服務精神，豈有選擇客人
    職業之理，而被害人並非在酒店內兼職，更何有被告所指之「酒校比學校更迷人
    ，先做到天亮再說」之酒店尋歡之情，被告就前開文宣中第一幅漫畫上所指之事
    項，顯有虛構之情，洵堪認定。
  (三)又關於同一競選文宣中第二幅漫畫主題為【體力不繼，瞌睡連連】，並有「在講
    桌前打瞌睡」圖示，及「昨晚太累了，大家自修，不要吵我」文字之事項。參之
    證人戊○○於本院庭訊時結證稱：「七十九年九月四日開學後（指興化國小）開
    始選出家長會長，應該是在九月份就開始擔任，詳細日期不記得，在我擔任家長
    會長時，甲○○已沒有在該校擔任老師，七十九年七、八月份他就調走了，他調
    走沒有多久我就來了，在我擔任家長會長時，有聽到好幾個老師的風評都不好，
    包括甲○○老師，說老師教書不認真，會洩題給學生，甲○○已經走了，不要再
    產生一個甲○○，那時候家長反應只有說甲○○不認真而已，沒有具體講」等語
    （見本院卷第五十四頁、第五十五頁），足見證人戊○○於七十九年被害人甲○○甫離開興化國小之際，雖曾聽聞有學生家長反應甲○○教學不認真，惟並未有
    具體事證之陳述，該證人所述亦僅為傳聞，其所述顯難認有一般人智識程度合理
    認知其為真實之合理懷疑，被告未經合理查證，率爾在該競選宣傳上為「在講桌
    前打瞌睡」之圖示，及載明「昨晚太累了，大家自修，不要吵我」等文字，其所
    為顯有具體指摘「被害人甲○○站於講桌上為人師表卻體力不繼，瞌睡連連」之
    不實情事，應堪認定。
  (四)再者，該競選文宣第三幅漫畫主題為【誤人子弟，掃地出門】，並有「身上有一
    『弘』字被其身上有『讚』之人持掃把趕出『興╳國小』校門」圖示之事項。
  1.參之證人丁○○於本院庭訊時結證稱：「七十九年間擔任縣議員，當時有對興化
    國小的老師質詢，質詢的對象有質詢稿（如九十二年五月二十七日被告聲請調查
    證據狀所附證物），該質詢稿是從屏東縣議會議事組議事紀錄摘錄下來，在質詢
    完後教育局有調查，校長寫了報告書，質詢的內容應該只有質詢稿的內容而已，
    我孩子的導師是李明進，興化國小校長所出具的報告書（見偵查卷第十四頁到第
    十六頁，誤載為八十四頁至八十六頁）上面都是我質詢的內容沒錯，當時也有對
    李明進老師的事提出質詢，但沒有在質詢稿內」等語（見本院卷第五十二頁至第
    五十四頁），及該質詢稿載明：「教育局長，政府雖然實施政黨政治，但卻有一
    個問題發生，在萬丹鄉興化國小，有一位老師渾然不知自己是扮演什麼角色，竟
    然在運動會時站在司令台上呼喊口號，當然政黨政治就應消弭地方派系，但他應
    該認清自己是什麼身份，這位甲○○老師公然在司令台上叫學生呼喊『萬丹哪麥
    好，南北派愛倒』（台語）口號，．．．」（詳見本院卷第二十二頁），暨興化
    國小校長陳昭明於七十九年五月十二日所出具身報告書中關於甲○○部分載明：
    「三、本鄉最近因代表選舉，本選區競爭激烈，恰好本校有一位甲○○老師支持
    新庄村蔡文泉先生（甲○○也同是新庄村人），而林議員之大舅子（現任興全村
    村長）也參與鄉民代表之競選，而選舉利益衝突，原先林議員委本人向李老師溝
    通，本人奉託溝通結果，李老師很少參與影響力也不大，上班正常並無荒廢學生
    課業及怠職；六、至於本校老師甲○○於今年一月十四日於本校運動會時，以鄉
    長候選人身分向學生呼籲要打倒萬丹鄉派系而請學生家長支持他等情，家長及來
    賓反應不佳，同時經一週後選舉結果慘敗，足證明選民仍無法擺脫派系觀念；七
    、地方選舉捲入學校實屬不該，校長無權也無力影響老師意志，而教學訓育方面
    若有不是之處，當負責督導改善」（詳見偵查卷第十五頁、第十六頁），互參觀
    之，丁○○議員確於七十九年間因甲○○以教師身分涉入選舉而提出質詢，惟興
    化國小校長陳昭明業已向教育局督學及教育局長提出書面報告，表示甲○○該行
    為雖有不妥，但無荒廢學生課業及怠職之情，有前揭校長所出具之報告書在卷可
    參，被害人甲○○確未因此事件而遭學校為任何處分，應堪認定。
  2.而被害人甲○○於九十二年一月二十七日之偵查庭訊時指稱：「丁○○是興化國
    小學區的議員，因為以前選舉恩怨，我才請調，我是積分高才能調走，但我連續
    考績甲等，如果真的發生這事情，我太太也不會再待下去」等語（見偵查卷第十
    三頁），惟佐以屏東縣政府函覆本院謂：「有關甲○○先生為何於七十九年間由
    興化國小調至萬丹國小，其原因經瞭解該員係參加本府公開調動作業，依積分調
    動，並以本府七十九年七月十七日令興化國小調派至萬丹國小」有該府九十二年
    六月二十七日屏府教學字第０九二００九六０八三號足憑（見本院卷第六十一頁
    、第六十二頁），足見甲○○之調職，確係以考積之積分而公開調動，並非以在
    興化國小不適任為由始遭調動，洵屬明確。是故，甲○○於七十九年間所任職學
    校間之調動應前揭選與無關，至於被害人於偵查庭訊中所指之因選舉恩怨才請調
    等語，其乃個人當時情境之感受，被告藉此推斷上揭漫畫內容係屬事實且有所據
    ，顯無足採。被告就前揭該競選文宣第三幅漫畫主題為【誤人子弟，掃地出門】
    ，並有「身上有一『弘』字被其身上有『讚』之人持掃把趕出『興╳國小』校門
    」圖示之事項，顯有不實，亦堪以認定。
  (五)綜上所述，被告所為上揭三幅漫畫，均非事實，且無證據足以證明其所載文字及
    圖畫之內容有相當理由可確信其為真實，被告辯稱：如告訴人對號入座，伊也有
    證據證明該文宣之漫畫所顯示的意思是事實云云，顯不足採。本件事證已臻明確
    ，被告犯行堪以認定，應依法論科。
二、查被告意圖使告訴人不當選，而以文字、圖畫傳播上開不實之事，自足生損害於
    告訴人甲○○個人名譽及影響該屆屏東縣萬丹鄉鄉長選舉之公正性。核被告丙○○所為，係犯公職人員選舉罷免法第九十二條之誹謗罪。雖其行為不無構成刑法
    第三百十條第二項之散布文字、圖畫誹謗罪，惟公職人員選舉罷免法為刑法第三
    百十條第二項之特別規定，為法規競合之關係，依特別法優於普通法之原則，應
    僅論以公職人員選舉罷免法第九十二條之罪（最高法院七十二年度台上字第一四
    四二號判決意旨參照）。被告利用不知情之不詳姓名年籍之人，製作有連環圖畫
    之競選文宣，及利用不知情之人，散發給不特定之人，傳播上開不實之事，散布
    於眾，為間接正犯。爰審酌被告素行、犯罪之手段、競選期間散發不實文宣造成
    之惡質選風、意圖影響選舉結果及其犯罪後態度等一切情狀，量處如主文所示之
    刑，並諭知易科罰金之折算標準，以示懲儆。又被告違反公職人員選舉罷免法第
    五章之罪，經宣告有期徒刑，並依同法第九十八條第三項及刑法第三十七條第二
    項之規定諭知褫奪公權一年。卷附之前揭競選文宣一份（附於選偵卷第四頁），
    為告訴人所提出，業已散發給不特人，顯非被告所有，依法無庸為沒收之諭知，
    附此敘明。
據上論斷，應依刑事訴訟法第二百九十九條第一項前段，公職人員選舉罷免法第九十
二條、第九十八條第三項，刑法第十一條、第三十七條第二項、第四十一條第一項前
段，罰金罰鍰提高標準條例第二條，判決如主文。
本案經檢察官何克昌到庭執行職務
中      華      民      國      九十二      年      八    月    十四    日
                                      臺灣屏東地方法院刑事第三庭
                                          審判長法  官  蔡國卿
                                                法  官  洪乙心
                                                法  官  李淑惠
右正本證明與原本無異。
如不服本判決應於收受本判決後送達後十日內向本院提出上訴書狀，其未敘述上訴理
由者，並得於提起上訴後十日內向本院補提理由書狀（均須按他造當事人之人數附繕
本 ）「切勿逕送上級法院」
                                          書記官   魏慧夷
中      華      民      國      九十二      年      八    月   十四     日
附錄論罪法條
公職人員選舉罷免法第九十二條
 (罰則 (九) －誹謗)
意圖使候選人當選或不當選，以文字、圖畫、錄音、錄影、演講或他法，散布謠言或
傳播不實之事，足以生損害於公眾或他人者，處五年以下有期徒刑。


司法院資訊處製作；財團法人民間司法改革基金會備份。
